【裁判字號】    95,簡上,218
【裁判日期】    951130
【裁判案由】    違反動產擔保交易法
【裁判全文】
臺灣嘉義地方法院刑事判決             95年度簡上字第218號
上  訴  人  臺灣嘉義地方法院檢察署檢察官
上  訴  人
即  被  告  甲○○
上列上訴人因違反動產擔保交易法案件，不服本院朴子簡易庭95
年度朴簡字第167號中華民國95年8月31日第一審判決（聲請簡易
判決處刑案號：臺灣嘉義地方法院檢察署95年度偵緝字第224號
），提起上訴，本院管轄之第二審合議庭判決如下：
    主  文
原判決撤銷。
甲○○連續動產擔保交易之債務人，意圖不法之利益，將標的物
出質，致生損害於債權人，處有期徒刑肆月，如易科罰金，以銀
元參佰元即新臺幣玖佰元折算壹日。
    事  實
一、甲○○於民國94年7月13日以動產擔保交易動產抵押之方式
    ，向臺北國際商業銀行（嗣經與建華銀行合併為永豐商業銀
    行股份有限公司）辦理汽車貸款新臺幣（下同）42萬元，購
    買車牌號碼4701－DQ號之自用小客車1部，為動產擔保交易
    之債務人，雙方約定自94年8月13日起至97年7月13日止，每
    月1期，共分36期給付，每期分期款13,651元，標的物停放
    地點為嘉義縣六腳鄉潭墘村潭子墘14號，在未清償分期款本
    金利息前，甲○○不得任意遷移、出質或為其他處分。嗣臺
    北國際商業銀行於94年8月26日將前開債權讓與財資企業股
    份有限公司（下稱財資公司），並向嘉義區監理所辦訖動產
    抵押變更登記。詎甲○○於取得前開貸款後，即拒不付款，
    且基於意圖不法利益之概括犯意，(一)於94年7、8月間某日，
    因其積欠地下錢莊之債務到期無力清償，為避免地下錢莊之
    追索，遂將前開車輛遷移至高雄市○○區○○街，交由其胞
    姊陳英美使用；(二)再於94年9月15日承前意圖為自己不法之
    利益，將系爭車輛以20萬元典當出質予設址臺北縣新莊市○
    ○路558號之大成當鋪，致財資公司追索無著而受有損害，
    後經大成當鋪通知財資公司車輛典當情事，始悉上情。
二、案經財資公司訴請臺灣嘉義地方法院檢察署檢察官偵查後聲
    請簡易判決處刑。
    理  由
一、訊據被告甲○○對於將系爭車輛開往高雄交予其姊使用之事
    實，坦承不諱，然矢口否認有遷移、出質系爭車輛情事，辯
    稱：伊僅係暫時借其姊使用車輛，無不法利益之意圖；伊亦
    未曾將系爭車輛出質予大成當鋪，當票何人書立不得而知，
    然伊於告訴人提起本案告訴後，偵查當中曾告訴財資公司車
    輛所在位置，伊懷疑係財資公司將車輛停放所在透露予大成
    當鋪，該當鋪才將車輛拖走；又而該當鋪因與伊購買系爭車
    輛來源之小林汽車商行屬同一人所經營，因此有機會取得系
    爭車輛之車籍相關資訊，是以當票上記載有系爭車輛詳細資
    料，亦不足為奇云云。
二、經查：
 (一) 被告遷移系爭車輛之事實業據告訴人財資公司指證不移，且
    有貸款暨動產抵押契約書、動產擔保交易動產抵押設定債權
    人變更登記申請書、動產擔保交易（動產抵押）移轉契約書
    、債權讓與契約書、訪查紀錄表及訪查照片在卷可查。被告
    雖辯稱僅暫將系爭車輛借其姐使用，無不法利益之意圖，然
    (1)質諸被告於偵查中所為供詞，其已敘明因積欠地下錢莊債
    務無力清償，是以將交予二姐使用（見94年度偵緝字第224
    號偵查卷第35頁）；且車輛交予其姐使用時，並未約定何時
    取回車輛（見同上偵查卷第26頁）等語，足見其係躲避債權
    人追索或取車抵償，而有意將系爭車輛遷移至遠離其台北市
    居所之高雄市○○區○○街。(2)被告於設定動產擔保契約之
    初，已與告訴人約定系爭車輛應存放被告位於嘉義縣六腳鄉
    潭墘村潭子墘14號之住址、非經抵押債權人同意不得任意變
    動車輛所在地，此有貸款暨動產抵押契約書存卷可憑，被告
    亦供承自己經營中古車買賣，對於動產擔保標的物不得擅自
    遷移或處分乙節知之甚稔，其竟自行將車輛交予遠在高雄市
    小港區之姐姐使用，其為使債權人即告訴人難以追蹤車輛，
    而違反動產擔保交易法將系爭車輛遷移，彰然明甚。
 (二) 被告出質系爭車輛之事實，除前揭文書在卷可稽外，另有大
    成當鋪之典當帳冊影本、當票各1紙，及存證信函1份在卷可
    查。被告雖抗辯大成當鋪與小林汽車商行為同一人所經營，
    此事實亦確有名片1紙附於偵查卷可憑，然查：(1)系爭車輛
    確係財資公司自大成當鋪以15萬元取回之事實，業據告訴人
    指證明確，並有大成當鋪與財資公司簽訂之協議書暨收款領
    車據在卷可憑，是財資公司取回系爭車輛前，該車確係於大
    成當鋪持有中，此並無疑義。(2)而大成當鋪持有系爭車輛係
    出於被告典當行為乙情，亦有該當鋪前揭帳冊影本、當票足
    稽，並與前述協議書及收款領車據上記載「甲方（大成當鋪
    ）主張占有前開車輛確係收當自甲○○本人無誤，並提供甲
    方開立之收當當票影本乙紙文件予乙方為證」等語參互一致
    ，衡以大成當鋪址設臺北縣新莊市，與被告之姐使用系爭車
    輛之高雄市○○區○○街相距甚遠，以地緣關係而論，似無
    可能得悉被告停放車輛之地點；又告訴人與大成當鋪間並無
    何關係，嗣後尚花費15萬元將系爭車輛自大成當鋪贖回，則
    被告倘確曾向告訴人告知車輛所在，告訴人亦當自行取車以
    維其權益，端無透露予無關第三人知悉，事後另付款贖回車
    輛之理。被告辯稱告訴人向大成當鋪透露車輛所在，有違常
    情，無可採信。(3)且被告係向小林汽車商行買斷系爭車輛所
    有權並付清價款，於買車後，被告與小林汽車商行間已無債
    權債務關係，雖大成當鋪與小林汽車商行屬同一人經營，茲
    如前述，然大成當鋪對被告既無債權可言，自當無未經被告
    同意自行取走系爭車輛之動機，且大成當鋪係合法經營之當
    鋪，亦無違法竊取他人車輛而佯稱收當之可能。是被告辯稱
    未曾典當車輛、不知大成當鋪所出具之當票何來云云，顯屬
    避重就輕之詞，不足採信。
 (三) 末查，被告於未給付任何分期款之情形下，既擅將動產標的
    物遷移或出質，復拒不付款，其有不法利益之意圖至明，且
    此使債權人即告訴人既無法獲得清償，又難以行使取回權，
    足生損害於告訴人，亦堪無疑。
 (四) 本件事證明確，被告犯行洵堪認定，應予依法論科。
四、核被告就事實欄(一)所為，係犯動產擔保交易法第38條之意圖
    不法利益，將動產擔保交易標的物遷移罪；事實欄(二)所為則
    係犯同條之意圖不法利益，將動產擔保交易標的物出質罪。
    其先後2次違反動產擔保交易法犯行，均係動產擔保交易之
    債務人，於價款未付清前，意圖為自己不法之利益，擅將動
    產標的物處分，雖其處分方式，一為遷移、一為出質，而有
    不同，但均係動產擔保交易法第38條所定構成要件中之例示
    行為，故其所犯仍應為構成要件相同之罪，且其所犯時間緊
    接，顯係基於概括犯意反覆為之，其行為後，刑法第56條連
    續犯之規定，業於94年1月7日修正公布刪除，並於95年7 月
    1日施行，則被告之犯行，因行為後新法業已刪除連續犯之
    規定，經比較新、舊法結果，應適用較有利於被告之行為時
    法律即舊法論以連續犯，而論以一罪，並加重其刑。又事實
    欄(二)部分起訴意旨中雖未敘及，然與已起訴並經論罪之事實
    欄(一)部分既具有連續犯之裁判上一罪關係，茲如前述，依諸
    審判不可分原則，本院自得併予審理，合此說明。
五、原審予以論罪科刑，固非無見，惟依被告於原審95年8月30
    日審理期日當庭提出之告訴人所寄發存證信函以觀，其內已
    明確記載被告如何違法出質系爭車輛，以及告訴人如何回贖
    並拍賣系爭車輛等情，原審予詳查，僅認定被告將系爭車輛
    遷移，而未就事實欄(二)部分一併審究，尚有違誤。檢察官循
    告訴人請求，以被告在未繳任何一期分期款之情況下，即將
    該車以20萬元典當予大成當鋪，復設詞辯解，犯後態度不佳
    ，原審量刑尚嫌較輕為由，提起上訴；以及被告否認犯行提
    起上訴，雖均無理由，然原判決既有上開可議之處，自應由
    本院予以撤銷改判。爰審酌被告違反動產擔保交易法之行為
    態樣、對告訴人所生損害、被告犯後否認犯行之態度，兼衡
    其係高中肄業之智識程度、已婚育有2子之生活狀況等一切
    情狀，量處如主文所示之刑。又被告行為後，刑法第41條第
    1項前段易科罰金之規定業經修正，自95年7月1日施行，由
    修正前之「以銀元1元以上3元以下折算1日（依罰金罰鍰提
    高標準條例廢止前第2條規定，就其原定數額提高為100倍折
    算1日，即銀元100元、200元、300元折算1日，換算成新臺
    幣即300元、600元、900元折算1日）」，提高為「以新臺幣
    1,000元、2,000元、3,000元折算1日」，經新舊法之結果，
    以修正前之規定較有利於被告，應適用修正前第41條第1項
    規定定其易科罰金之折算標準。
六、依刑事訴訟法第455條之1第1項、第3項、第369條第1項前段
    、第364條、第299條第1項前段，動產擔保交易法第38條，
    刑法第11條前段、第2條第1項前段、第56條（修正前）、第
    41 條第1項前段（修正前），罰金罰鍰提高標準條例1條前
    段、第2條（修正前），現行法規所定貨幣單位折算新台幣
    條例第2條，判決如主文。
本案經檢察官邱美英到庭執行職務。
中    華    民    國    95    年    11    月    30    日
                刑事第四庭審判長  法  官  蔡憲德
                                  法  官  吳育霖
                                  法  官  鄧晴馨
上列正本證明與原本無異。
本件不得上訴。
中    華    民    國    95    年    11    月    30    日
                                  書記官  陳慶時
附錄本案論罪科刑法條：
動產擔保交易法第38條
動產擔保交易之債務人，意圖不法之利益，將標的物遷移、出賣
、出質、移轉、抵押或為其他處分，致生損害於債權人者，處3
年以下有期徒刑、拘役或科或併科6000元以下之罰金。


司法院資訊處製作；財團法人民間司法改革基金會備份。
